【裁判字號】    97,易,3348
【裁判日期】    980313
【裁判案由】    詐欺
【裁判全文】
臺灣臺中地方法院刑事判決              97年度易字第3348號
公  訴  人  臺灣臺中地方法院檢察署檢察官
被      告  丙○○
上列被告因詐欺案件，經檢察官提起公訴（97年度偵字第12469
號），本院判決如下：
    主    文
丙○○幫助共同意圖為自己不法之所有，以詐術使人將本人之物
交付，處有期徒刑柒月，減為有期徒刑月又拾伍日，如易科罰
金，以銀元佰元即新臺幣玖佰元折算壹日。
    犯罪事實
一、丙○○明知其與向其蒐集金融機構存款帳戶之存摺及提款卡
    （含密碼）之姓名年籍不詳之成年人均非熟識，且金融機構
    存款帳戶係個人理財之重要工具，攸關個人財產、信用之表
    徵，並可預見一旦交予他人使用，即有供作財產犯罪用途之
    可能，且一般人取得他人存摺或提款卡之目的在於取得贓款
    及掩飾犯行不易遭人追查，而丙○○對於提供其所申辦之金
    融機構帳戶必然為他人從事不法犯罪使用等情節雖無確信，
    但仍基於縱若其所交付之金融機構帳戶之存摺及提款卡（含
    密碼）被該不詳成年人或嗣後取得其帳戶資料之其他不詳成
    年人利用作為詐欺取財之工具亦不違背其本意之不確定幫助
    故意，先於民國91年12月18日，在高雄縣之中華郵政梓官蚵
    子寮郵局，申設帳號00000000000000號帳戶（下稱系爭帳戶
    ），並於同年12月31日取得系爭帳戶之提款卡，再於92年1
    月23日申設電話語音服務功能而取得語音密碼後，即於92年
    1月23日至92年2月14日前之某時，在不詳地點，將系爭帳戶
    之存摺及提款卡（含密碼）交付予向其蒐集帳戶之某不詳成
    年人，而容任該不詳成年人及其所屬詐騙集團之成年成員利
    用系爭帳戶遂行詐欺取財之犯行。嗣該不詳成年人及其所屬
    詐騙集團之成年成員，即基於意圖為自己不法所有之犯意聯
    絡，由該集團成員先後撥打電話予甲○○、乙○○，並分別
    向渠等詐稱已中獎，須依指示持提款卡至提款機前操作，方
    得領獎云云，致甲○○、乙○○均不疑有他，分別陷於錯誤
    後，各依指示操作提款機，甲○○於92年2月14日將新臺幣
    （下同）3,692元匯入系爭帳戶，乙○○則係於92年2月17日
    將24,990元匯入系爭帳戶，均旋遭該詐騙集團成員提領一空
    ，而詐欺取財得逞。嗣因甲○○、乙○○發覺有異而報案後
    ，為警循線查獲。
二、案經高雄縣政府警察局移請臺灣臺北地方法院檢察署呈請臺
    灣高等法院檢察署令轉臺灣臺中地方法院檢察署檢察官偵查
    起訴。
    理    由
一、證據能力之說明：
    按被告以外之人於審判外之陳述雖不符刑事訴訟法第159條
    之1至之4等四條之規定，而經當事人於審判程序同意作為證
    據，法院審酌該言詞陳述或書面陳述作成時之情況，認為適
    當者，亦得為證據；當事人、代理人或辯護人於法院調查證
    據時，知有刑事訴訟法第159條第1項不得為證據之情形，而
    未於言詞辯論終結前聲明異議者，視為有前項之同意，同法
    第159條之5定有明文。上開規定之立法意旨在於傳聞證據未
    經當事人之反對詰問予以核實，原則上應先予排除其證據能
    力。惟若當事人已放棄反對詰問權，於審判程序中表明同意
    該等傳聞證據可作為證據；或於言詞辯論終結前未聲明異議
    ，基於尊重當事人對傳聞證據之處分權，及證據資料愈豐富
    ，愈有助於真實發見之理念，且強化言詞辯論主義，使訴訟
    程序得以順暢進行，上開傳聞證據亦均具有證據能力。查公
    訴人及被告對於下列經本院踐行調查證據程序並引為證據之
    被告以外之人於審判外之陳述，均未於言詞辯論終結前就其
    證據能力聲明異議，且本院審酌該等陳述作成時之情況，為
    陳述者於案發當時，就其親身見聞及經驗所為之陳述，且查
    無違反其陳述任意性之事由存在，並有卷附其餘積極證據等
    核與該等陳述之內容相符，堪認為適當，故均應認有證據能
    力，先予敘明。
二、被告之辯解：
    訊據被告丙○○固對於系爭帳戶為其所申設一節坦承不諱，
    惟矢口否認有何幫助詐欺取財之犯行，先於警詢中供稱：申
    請系爭帳戶係為存私房錢，91年12月18日申設系爭帳戶後，
    約於同年月20日因家暴離家，匆忙間沒有帶走任何東西，直
    到96年12月間伊收到警察局通知書，才知道系爭帳戶發生問
    題，那時伊將系爭帳戶之儲金簿及提款卡（密碼是寫在自黏
    紙黏在儲金簿上），放在伊臥室抽屜內，事後回想，應該只
    有伊前夫看到並會拿去使用，伊前夫陳立業已於93年4月19
    日死亡云云（詳臺灣臺北地方法院檢察署97年度偵字第1674
    號卷(二)第340至342頁）；次於偵查中辯稱：伊未將系爭帳戶
    借予他人，伊有申辦提款卡，提款卡及存摺密碼用便條紙寫
    在上面，在伊辦好系爭帳戶之隔天，因為遭其夫毆打即離家
    ，該帳戶存摺、提款卡及密碼均未及帶走，應是其夫拿去使
    用云云（詳臺灣臺中地方法院檢察署97年度偵字第12469號
    卷第11頁背面至第12頁）；復於通緝到案後本院訊問時辯稱
    ：伊辦好系爭帳戶後，被丈夫打就離家了，伊沒有申請語音
    系統，也沒有申請提款卡云云（詳本院卷第54頁）；再於本
    院準備程序時辯稱：當初是因為家暴事件離家，帳戶資料是
    放在伊房間內，伊不知道後來帳戶為何會落入詐騙集團手中
    ，伊沒有去申請語音系統，系爭帳戶開戶後也從來沒有使用
    過，伊沒有在92年2月17日以電話辦理口頭掛失存摺及提款
    卡，應該是因為之後伊有去新莊郵局開戶時，郵局要求伊去
    蚵子寮郵局掛失，可能是那時候郵局幫伊辦理掛失云云（詳
    本院卷第70頁背面至第71頁）。
三、得心證之理由：
  (一)經查，系爭帳戶為被告於91年12月18日申請開戶一節，為被
    告始終供承在卷，並有臺灣郵政股份有限公司鳳山郵局96年
    12月11日鳳營字第0960101749號函檢送之系爭帳戶立帳申請
    書、印鑑卡及客戶歷史交易清單等在卷可徵（詳臺灣臺北地
    方法院檢察署97年度偵字第1674號卷(二)第363至366頁）；又
    被害人甲○○、乙○○分別於上開時間遭詐騙集團成員施以
    上開詐術，分別陷於錯誤，遂依指示各將3,692元、24,990
    元各匯入系爭帳戶內，且各該款項旋遭提領一空等情，除據
    被害人甲○○、乙○○分別於警詢時指述綦詳（詳臺灣臺北
    地方法院檢察署97年度偵字第1674號卷(二)第356至359頁），
    亦有上述系爭帳戶之客戶歷史交易清單等存卷可憑，堪認本
    案詐欺集團不詳成員亦即本案詐欺取財犯罪之正犯，確有利
    用系爭帳戶向被害人二人分別為上開詐欺取財既遂之犯行無
    訛。
  (二)被告雖以前詞置辯，然依據上開系爭帳戶立帳申請書、印鑑
    卡及客戶歷史交易清單等資料顯示，被告是在91年12月18日
    申請開戶，惟其取得系爭帳戶提款卡之時間則為91年12月31
    日，是被告顯非申辦系爭帳戶當日或翌日即取得提款卡，甚
    為明確，是被告於警詢、偵訊時辯稱：申辦系爭帳戶後翌日
    即離家，離家時將存摺及提款卡等物均放在家中未及帶離等
    情，即顯與事實不符。其次，依據上開系爭帳戶客戶歷史交
    易清單等資料顯示，系爭帳戶於92年1月23日另有申請語音
    系統服務之紀錄，雖申請書因淹水因素導致資料毀損，惟依
    據「郵政存簿儲金作業規章」第205條之規定，申請語音服
    務應由儲戶本人「親自」持國民身分證、儲金簿、原留印鑑
    至任一郵局（非通儲戶應至立帳局）辦理，若儲戶本人係因
    行動不便而無法親自臨櫃辦理，因而出具委託書委託他人代
    辦，立帳局仍應派員向儲戶本人查證經確認屬實後，始得受
    理，以上情節有臺灣郵政股份有限公司鳳山郵局97年6月6日
    鳳營字第0970100677號函、98年3月2日鳳營字第0980100233
    號函分別檢送之系爭帳戶查詢存簿變更資料、「郵政存簿儲
    金作業規章」及梓官蚵子寮郵局之公務電話紀錄等存卷可憑
    （詳臺灣臺中地方法院檢察署97年度偵字第12469號卷第7至
    9頁；本院卷第88至90頁、第92-1頁至92-5頁），是系爭帳
    戶既於92年1月23日另有申請語音系統服務之紀錄，且遍查
    全案並無證據足使本院對於「該語音服務申請手續並非被告
    本人親自辦理，且受理郵局承辦人員亦反於職務規定違規受
    理」一事產生合理之懷疑，堪可認定應係被告本人親自持國
    民身分證、儲金簿、原留印鑑至郵局臨櫃辦理系爭帳戶之語
    音服務無訛，是被告於本院準備程序及審理時空言否認曾申
    請語音服務一節，即與事實不符。復且，被告係分別於87年
    8月間、89年7月間、91年12月間先後向新莊昌盛郵局（帳號
    00000000000000，目前狀態為懸帳戶）、林口中正路郵局（
    帳號00000000000000，目前狀態為懸帳戶）及本案之梓官蚵
    子寮郵局申設郵政儲金帳戶，然於本案發生後，即未再向任
    何郵局申設儲金帳戶一事，有客戶各類儲金帳戶查詢資料附
    卷可稽（詳本院卷第86頁），是被告於本院準備程序時所辯
    稱：伊沒有在92年2月17日以電話辦理口頭掛失存摺及提款
    卡，應該是因為之後伊有去新莊郵局開戶時，郵局要求伊去
    蚵子寮郵局掛失，可能是那時候郵局幫伊辦理掛失云云，亦
    顯與事實不符，無足可採。又者，被告於本院準備程序時業
    已自承：密碼不是設定為伊本人之生日，就是設定為伊父親
    之生日等語在卷（詳本院卷第71頁背面），是該密碼既係被
    告熟悉且能輕易記憶之數字組合，顯見被告並無將該密碼寫
    在自黏紙貼附在存摺上，用以提醒自己免於忘記密碼之必要
    性，而無視於一旦帳戶資料不慎遺失或遭人非法使用，將大
    幅增加遭人冒用之風險，足見被告所辯解情節要難認與事理
    常情無違。再者，依據上開系爭帳戶之客戶歷史交易清單顯
    示，系爭帳戶於91年12月30日經人存入代收票據10萬元後，
    翌日始經人以現金提領，倘斯時系爭帳戶之帳戶資料已為他
    人非法取得使用，實礙難想像該人有何甘冒被告得隨時向郵
    局辦理掛失止付，而將使所存入款項無法自由提領之風險，
    卻猶仍將高達10萬元之款項貿然存入系爭帳戶內之道理。從
    而，系爭帳戶自91年12月18日開戶時起，迄92年1月23日申
    請語音服務時止，應均在被告管理、使用之實力支配之下，
    應堪認定，被告上開辯解，非但前後已有不一致之情，亦與
    事實不符，又與事理常情有違，更無證據可佐，實難以採信
    ，故被告確係在其自由意識之下，將系爭帳戶之存摺及提款
    卡（含密碼）交付並容許他人使用一節，應堪認定。
  (三)按刑法上之故意，分為直接故意（確定故意）與間接故意（
    不確定故意），「行為人對於構成犯罪之事實，明知並有意
    使其發生者」為直接故意；又「行為人對於構成犯罪之事實
    ，預見其發生而其發生並不違背其本意者」為間接故意，刑
    法第13條第1項、第2項定有明文。茲衡諸常情，今日一般人
    至金融機關開設帳戶使用，係極為方便容易且迅速之事，苟
    有使用金融存款帳戶之正當用途，自以使用其本人或可信賴
    之親友申請之帳戶，最為便利安全，始可避免帳戶名義人反
    悔或心存歹念，利用通知掛失止付、變更存戶印鑑圖章或換
    摺之方式，將帳戶內之款項領走一空，反致使用帳戶人蒙受
    損失，故苟非意圖以他人之帳戶從事不法用途，並藉以逃避
    查緝，自無花費金錢或以其他方法向無相當信賴關係之陌生
    人取得帳戶使用之理。且近年來以假稱中獎需操作提款機領
    取獎金為由，而詐使被害人匯款之犯罪類型層出不窮，該等
    犯罪，多數均係利用他人帳戶作為詐欺所得財物之出入帳戶
    ，業經媒體廣為披載，是依一般人通常之知識、智能及經驗
    ，均已詳知向陌生人購買、承租或其他方法取得帳戶者，多
    係欲藉該帳戶取得不法犯罪所得，且隱匿帳戶內資金之實際
    取得人之身分，以逃避追查，則被告係成年且有工作經驗之
    有智識之人，對此亦應知之甚詳，自難諉稱不知，故被告對
    於交付系爭帳戶資料予他人使用，將可能被用來作為詐欺取
    財等非法用途上，縱無確信，仍應有所預見，且不違背其本
    意，是以，被告猶仍提供系爭帳戶之存摺及提款卡（含密碼
    ）予不詳成年人及其所屬詐騙集團之不詳成年成員使用，堪
    認被告亦有容任或允許渠等將系爭帳戶作為詐欺取財之匯款
    指定帳戶使用。再按刑法上之幫助犯，係指以幫助之意思，
    對於正犯資以助力，而未參與實施犯罪之行為者而言。查被
    告將系爭帳戶之存摺及提款卡（含密碼）交付予不詳成年人
    及其所屬詐騙集團之不詳成年成員作為詐欺取財之匯款指定
    帳戶，乃係基於幫助渠等犯詐欺取財罪之不確定故意，業如
    前述，而被告交付系爭帳戶之存摺及提款卡（含密碼）之行
    為，要屬詐欺取財構成要件以外之行為，本院復查無被告對
    於渠等所為之詐欺取財犯行之實施，有何犯意聯絡或行為分
    擔之事實，則被告應屬以幫助之意思，參與詐欺取財構成要
    件以外之行為，應以詐欺取財之幫助犯論。準此，被告提供
    存摺及提款卡（含密碼）之行為，確有幫助詐欺取財之不確
    定故意存在，均堪認定。
  (四)綜上所述，被告空言否認幫助詐欺取財之犯行，核屬事後卸
    責之詞，不足採信，本件事證明確，被告上開犯行，堪予認
    定，應依法論科。
四、新舊法比較之說明：
    本案詐欺取財正犯即該詐騙集團不詳成年成員等人行為後，
    刑法部分條文業於94年2月2日修正公布，並自95年7月1日起
    施行，茲就與本案相關之新舊法比較分述如下：
  (一)修正後刑法第2條第1項規定，已將新舊法律適用之「從新從
    輕」原則，改採「從舊從輕」原則，而此規定僅係規範行為
    後法律變更所生新舊法律比較適用之準據法，並非實體刑罰
    法律，自不生行為後法律變更之比較適用之問題，應逕行適
    用新法第2條第1項之規定，為「從舊從輕」之比較。
  (二)刑法第28條經本次修法修正，修正前刑法第28條規定：「二
    人以上共同『實施』犯罪之行為者，皆為共同正犯。」，修
    正後刑法第28條則係規定：「二人以上共同『實行』犯罪之
    行為者，皆為共同正犯。」，而將舊法之「實施」修正為「
    實行」。而原「實施」之概念，包含陰謀、預備、著手及實
    行等階段之行為，修正後即明文規定僅共同實行犯罪行為始
    成立共同正犯。是新法共同正犯之範圍縮小，排除陰謀犯、
    預備犯之共同正犯。經比較新舊法之規定，新法於本件並無
    較有利於正犯之情形。（註：刑法第28條共犯之要件，屬行
    為後法律有變更，非僅屬文字修正，應有新舊法比較適用之
    問題，最高法院96年度台上字第6651號判決供參）。
  (三)修正前刑法第41條第1項前段規定：「犯最重本刑為五年以
    下有期徒刑以下之刑之罪，而受六個月以下有期徒刑或拘役
    之宣告，因身體、教育、職業、家庭之關係或其他正當事由
    ，執行顯有困難者，得以一元以上三元以下（按指銀元）折
    算一日，易科罰金。」，又被告行為時之易科罰金折算標準
    ，應依修正前罰金罰鍰提高標準條例第2條前段（現已刪除
    ）規定，就其原定數額提高為一百倍折算一日，則本件被告
    行為時之易科罰金折算標準，應以銀元三百元即新臺幣九百
    元折算一日。惟修正後之刑法第41條第1項前段規定：「犯
    最重本刑為五年以下有期徒刑以下之刑之罪，而受六個月以
    下有期徒刑或拘役之宣告者，得以新臺幣一千元、二千元或
    三千元折算一日，易科罰金。」，比較修正前後之易科罰金
    折算標準，新法並無較有利於被告之情形，本件應適用修正
    前刑法第41條第1項前段及修正前罰金罰鍰提高標準條例第2
    條規定，定其易科罰金之折算標準。
  (四)至於刑法第339條第1項法定刑為罰金部分，刑法第33條第5
    款業經修正公布，修正後刑法第33條第5款規定：「罰金：
    新臺幣1千元以上，以百元計算之」，與修正前刑法第33條
    第5款規定：「罰金：（銀元）1元以上」不同。經比較新舊
    法結果，新法並無較有利於被告之情形，故本案關於刑法第
    339條第1項詐欺取財罪之法定刑為罰金部分，自應適用行為
    時之法律即修正前刑法第33條第5款規定決定其罰金部分之
    法定刑。至於法定刑為罰金之提高標準部分，因95年6月14
    日增訂公布自同年7月1日起施行之刑法施行法第1條之1規定
    ，中華民國94年1月7日刑法修正施行後，刑法分則編所定罰
    金之貨幣單位為新台幣；而94年1月7日刑法修正時，刑法分
    則編未修正之條文定有罰金者，自94年1月7日刑法修正施行
    後，就其所定數額提高為三十倍。立法理由謂：因應刑法增
    修條文施行後，刑法第33條第5款規定，罰金貨幣單位已改
    為新台幣，是以同法各罪所定罰金貨幣單位，自應配合上開
    規定修正；且因不再適用現行法規所定貨幣單位折算新台幣
    條例，為使罰金數額趨於一致，避免衍生新舊法比較適用問
    題，以緩和實務適用法律之衝擊，於不變動罰金數額之前提
    下，而為制定。可見刑法施行法第1條之1，係為取代罰金罰
    鍰提高標準條例第1條及現行法規所定貨幣單位折算新台幣
    條例第2條而制定，而本次刑法修正時，該法第339條第1項
    並未修正，依上開規定，就罰金刑部分之貨幣單位改為新台
    幣，並就其所定罰金數額提高為三十倍，惟實際上其構成要
    件及法定刑並未變更，自無新舊法比較適用問題，爰不贅予
    比較，並應逕行適用裁判時之法律即刑法施行法第1條之1之
    規定，附此敘明（最高法院96年度台上字第5438號、96年度
    台上字第5331號等判決要旨供參）。
  (五)此外，修正後刑法第30條幫助犯之規定為：「幫助他人實行
    犯罪行為者，為幫助犯。雖他人不知幫助之情者，亦同。幫
    助犯之處罰，得按正犯之刑減輕之。」，對照修正前刑法第
    30 條規定：「幫助他人犯罪者，為從犯。雖他人不知幫助
    之情者，亦同。從犯之處罰，得按正犯之刑減輕之。」，係
    為釐清共犯獨立性與從屬性之爭，而修正文字採共犯從屬說
    之「限制從屬形式」，此乃文字、文義之修正及原有實務見
    解、法理之明文化，非屬法律有變更者，自不生新舊法比較
    之問題，而應逕行適用裁判時之法律，亦併予敘明。
五、論罪科刑部分：
    按幫助犯乃幫助他人實行犯罪者，而非自己實行犯罪，幫助
    犯之間，固無刑法第28條所定「二人以上共同實行犯罪」之
    情形，自無該條之適用（司法院70廳刑一字第1104號函該部
    分見解供參），然是否得據以反推亦無「幫助共同」之幫助
    犯態樣，即不無疑問，倘若幫助犯明知或可預見係由多數正
    犯共同從事該犯罪行為時，則其幫助之犯意理當包含及此，
    於此情形即有成立「幫助共同」之情形；是本案向被告取得
    系爭帳戶之存摺及提款卡（含密碼）之不詳成年人及所屬之
    詐騙集團成年成員之間，既係基於意圖為自己不法所有之犯
    意聯絡，先後對被害人二人實施上開詐術，致被害人二人分
    別陷於錯誤後，將上述款項各匯入上開帳戶內，均旋遭提領
    一空，故核渠等所為，係共同犯刑法第339條第1項之詐欺取
    財罪。本案既無證據證明被告係基於為自己犯罪之意思或有
    何實施犯罪構成要件之行為，故核被告所為，係犯刑法第30
    條第1項前段、第339條第1項之幫助詐欺取財罪。又被告以
    一交付存摺及提款卡（含密碼）之幫助行為，使二被害人受
    有財產上之損害，為想像競合犯，應依刑法第55條之規定，
    從一重處斷。再被告幫助他人犯詐欺取財罪，為幫助犯，本
    院衡其犯罪情節顯較正犯為輕，爰依刑法第30條第2項之規
    定，按正犯之刑減輕之。爰審酌被告恣意將系爭帳戶之存摺
    及提款卡（含密碼）交付予他人，並容任他人充作犯罪工具
    ，非惟幫助詐欺集團成員遂行詐財之目的，同時使實施詐欺
    者得以隱匿其真實身分，降低遭查獲之風險，愈使其肆無忌
    憚，增加犯罪之猖獗，被告之行為殊不可取，且亦已造成被
    害人二人先後受有如犯罪事實欄所載之財產損失，而迄未獲
    得賠償，又其始終否認犯行，歷次應訊砌詞不贅，其犯後態
    度難認已有悔意，暨其素行、智識程度、生活狀況、犯罪手
    段等一切情狀，量處如主文所示之刑。查被告本件犯罪行為
    於96年4月24日以前，且於中華民國九十六年罪犯減刑條例
    施行後之97年12月12日始經本院發布通緝，並於97年12月14
    日為警緝獲到案，要無該減刑條例第5條規定之適用（法院
    辦理九十六年減刑案件應行注意事項第9點第1項及最高法院
    81年台上字第3382號判例要旨參照），故本件仍應依該減刑
    條例第2條第1項第3款、第7條、第9條規定，減其宣告刑期
    二分之一，並諭知易科罰金之折算標準。
六、據上論斷，應依刑事訴訟法第299條第1項前段，刑法第2條
    第1項前段、第30條第1項前段、第2項、第339條第1項、第
    41條第1項前段（修正前），刑法施行法第1條之1，罰金罰
    鍰提高標準條例第2條（修正前），現行法規所定貨幣單位
    折算新臺幣條例第2條，中華民國九十六年罪犯減刑條例第2
    條第1項第3款、第7條、第9條，判決如主文。
中    華    民    國    98    年    3    月    13     日
                  刑事第十二庭  審判長法  官  楊萬益
                                      法  官  劉邦繡
                                      法  官  廖慧如
以上正本證明與原本無異。
如不服本判決，應於收受本判決後10日內，向本院提出上訴書狀
，上訴於第二審法院。又上訴書狀如未敘述理由，應於上訴期間
屆滿後20日內補提理由書於本院。
                                      書記官  張宏清
中    華    民    國    98    年    3    月    13     日
附錄本案論罪科刑法條全文：
中華民國刑法第339條
意圖為自己或第三人不法之所有，以詐術使人將本人或第三人之
物交付者，處5年以下有期徒刑、拘役或科或併科1千元以下罰金
。
以前項方法得財產上不法之利益或使第三人得之者，亦同。
前二項之未遂犯罰之。


司法院資訊處製作；財團法人民間司法改革基金會備份。
